臺灣高等法院臺中分院民事判決
110年度上字第6號
上  訴  人  林瑞育  
訴訟代理人  王俊文律師
被上訴人    張順發  
輔  佐  人  張金源  
訴訟代理人  詹志宏律師                      
上列當事人間請求確認抵押權不存在等事件，上訴人對於民國10
9年10月20日臺灣苗栗地方法院109年度訴字第57號第一審判決提
起上訴，本院於111年1月5日言詞辯論終結，判決如下：
    主  文
上訴駁回。
第二審訴訟費用由上訴人負擔。
    事實及理由
壹、被上訴人主張：上訴人就伊所有如附表所示不動產（下稱系
    爭土地）設定如附表所示最高限額抵押權（下稱系爭抵押權
    ），登記內容載明義務人兼債務人為伊。惟系爭抵押權係伊
    之子即訴外人張○○擅自盜用其印鑑章及土地所有權狀所設定
    ，系爭抵押權設定未經伊同意，當屬無效。自系爭抵押權設
    定之初迄登記之擔保債權確定期日即民國（下同）107年1月
    16日止，兩造間無任何債權債務關係，系爭抵押權登記應予
    塗銷等情，爰依民法第767條規定，求為確認上訴人就如附
    表所示系爭抵押權不存在；上訴人應塗銷該抵押權登記之判
    決。
貳、上訴人則以：系爭抵押權係被上訴人自行於抵押權設定契約
    書上所親簽，非他人偽簽或他人盜蓋被上訴人印鑑。被上訴
    人於105 年1 月16日親自至證人彭○○代書事務所辦理系爭最
    高限額抵押權登記，當日能正常應對回答，對於被上訴人有
    設定系爭最高限額抵押權之真意，彭○○亦有向被上訴人確認
    ，兩造間確有設定系爭最高限額抵押權之合意。被上訴人以
    其子張○○之證詞，主張其印章係由張○○所盜蓋，惟張○○乃被
    上訴人之次子，證言難期客觀。又系爭抵押權設定契約書之
    債務人欄係載明「張順發、張○○」二人，足見系爭抵押權亦
    有擔保上訴人對張○○之債權，而張○○就系爭擔保債務尚未清
    償前，自不得將系爭土地之抵押權設定塗銷等語，資為抗辯
    。
參、按確認法律關係之訴，非原告有即受確認判決之法律上利益
    者，不得提起之，民事訴訟法第247條第1項前段定有明文。
    所謂即受確認判決之法律上利益，係指法律關係之存否不明
    確，原告主觀上認其在法律上之地位有不安之狀態存在，且
    此種不安之狀態，能以確認判決將之除去者而言（最高法院
    52年台上字第1240號判決先例意旨參照）。被上訴人主張伊
    為系爭土地之所有權人，系爭抵押權及所擔保的債權均不存
    在等情，為上訴人所否認，則兩造間關於該抵押權及所擔保
    之債權存在與否不明確，致被上訴人在私法上地位有受侵害
    之危險，而此項危險得以確認判決除去，可認被上訴人有受
    確認判決之法律上利益，先予敘明。
肆、原審為被上訴人勝訴之判決，上訴人不服提起上訴，其上訴
    聲明：(一)原判決廢棄。(二)被上訴人在第一審之訴駁回。
    被上訴人則答辯聲明：(一)上訴駁回。　　
伍、兩造不爭執事項（見本院卷第64至65頁）：
一、苗栗地院於106年9月12日以106年度監宣字第52號民事裁定
    ：「宣告相對人張順發（民國00年0月00日生，身分證統一
    編號：Z000000000號）為受輔助宣告之人。選定聲請人張金
    源（民國00年0月00日生，身份證統一編號：Z000000000號
    ）為受輔助宣告之人之輔助人。......」
二、上訴人有持被上訴人名義之另案二紙本票向苗栗地院聲請強
    制執行，被上訴人有對上訴人提出確認本票債權不存在訴訟
    及確認抵押權不存在訴訟（相關判決詳如原審判決附表二所
    示）。於確認本票債權不存在訴訟，經訴外人張○○證述前揭
    案件所涉二紙本票係訴外人張○○於未經被上訴人同意情況下
    ，擅簽被上訴人姓名及盜蓋被上訴人印章所簽發。前揭案件
    所涉抵押權設定係所涉抵押權無擔保借款債權存在而確認前
    揭案件所涉抵押權不存在並塗銷登記。
三、上訴人林瑞育曾對被上訴人所有如苗栗縣○○鄉○○段0000○000
    0○0000○0000○○○段00○000○000○000地號等8筆聲請拍賣抵押
    物，經苗栗地院於108年10月14日以108年度司拍字第94號裁
    定如下：相對人所有如附表（即前開8筆土地）所示之不動
    產准予拍賣；聲請程序費用新臺幣貳仟元由相對人負擔（原
    審卷59頁）。
四、上訴人於105年1月20日登記為下列土地之最高限額抵押權人
    ；擔保債權額為465萬元；擔保債權種類範圍為債務人對債
    權人（即抵押權人）所負現在（包括過去所負現在尚未清償
    ）及將來所負之借款、票據、代墊銀行本利繳納、損害賠償
    、代墊稅費代墊應納利息等債務；擔保債權確定期日為107
    年1月16日；懲罰性違約金50萬元；債務人及債額比例為張
    順發，債務額比例全部、張○○，債務額比例全部；設定義務
    人為被上訴人（字號：銅地資字第001570號，下稱系爭抵押
    權）：㈠苗栗縣三義鄉聖王段第1131（權利範圍：1/6 ）、1
    173（權利範圍；1/160）、1354（權利範圍；1/160）、136
    2（權利範圍：1/160）地號土地。㈡苗栗縣三義鄉鯉魚段第1
    6（權利範圍：1/6 ）、772 （權利範圍：1/1）、980（權
    利範圍：1/1）、981（權利範圍：1/1）地號土地。
五、法務部調查局文書與指紋鑑識實驗室鑑定書的鑑定結果（原
    審卷第481頁）：
　㈠甲1類筆跡（抵押權設定契約上張順發之簽名）與乙1類筆跡
    （被上訴人庭寫之簽名）筆劃特徵不同，研判應非同一人所
    書。
  ㈡甲1、甲2類（抵押權設定契約上「張順發」、「張○○」）之
    簽名筆跡均與乙2、乙3類（張○○當庭書寫之「張順發」「張
    ○○」筆跡）筆跡筆劃特徵相同，研判應同一人所書。
陸、本院得心證之理由：　　　
　  本件兩造爭執在於上訴人對於被上訴人所有系爭土地，所設
    定之系爭抵押權是否存在？茲詳述如下: 　　
一、被上訴人主張其與上訴人間並未合意設定系爭抵押權，系爭
    抵押權設定登記係遭他人偽造，上訴人對被上訴人之系爭抵
    押權不存在，上訴人應將系爭抵押權設定予以塗銷等語，上
    訴人則否認被上訴人之主張，並以前詞置辯，經查：
　㈠證人張○○業於原審審理中到庭陳證稱：系爭抵押權之設定，
    被上訴人並未到場，且抵押權設定契約書之「張順發」簽名
    為其偽造，抵押權設定契約書之「張順發」印文為其所盜用
    ，被上訴人就系爭抵押權之設定並不知情等語（見原審卷第
    342-344頁）。復經原審檢附系爭抵押權設定契約書及被上
    訴人當庭書寫自己之「簽名」，和張○○當庭書寫「自己」及
    「張順發之簽名」等字跡，囑託法務部調查局鑑定最高限額
    抵押權設定契約「張順發」之字跡是否為被上訴人所書寫，
    經鑑定結果為「1.設定契約書上「甲1 張順發」與法庭上書
    寫「乙1 張順發」非同一人所寫；2.設定契約書上「甲1 張
    順發」、「甲2 張○○」與「乙2、乙3 張○○法庭上」所寫為
    同一人所寫。」等節，有鑑定書（見原審卷第 481頁 ）可
    憑，堪認系爭最高限額抵押權設定契約書上有關「張順發」
    的簽名為張○○所簽，並非被上訴人親自簽名。是被上訴人主
    張系爭抵押權設定契約書上之「張順發」簽名係他人所偽造
    ，其與上訴人間並無設定抵押權之合意，應非無據。　　
　㈡又參諸證人張○○除本事件外，亦曾於104年10月19日盜用被上
    訴人印章蓋用印文偽造被上訴人之名義簽發本票予上訴人之
    事實，亦有原審106年度訴字第266 號民事判決及本院107年
    度上字第81號民事判決、最高法院108年度台上字第1377號
    民事裁定（見原審卷第29-44頁）在卷可憑。審諸本件設定
    抵押權之時間為105年1月20日，與張○○上開104年10月19日
    盜用被上訴人印章偽造被上訴人之名義簽發本票之時間極為
    接近，是張○○證稱其有連續盜用被上訴人之印鑑章、文件等
    資料，偽簽被上訴人名義之本票及偽造被上訴人名義訂立系
    爭抵押設定契約，應合常情可採。　
　㈢雖上訴人舉證人彭○○、曾○○到庭附和上訴人陳證稱：系爭抵
    押權設定契約書簽訂之日，被上訴人有到場，證人彭○○有請
    被上訴人在契約書上親自簽名云云。惟查：要求被上訴人在
    最高限額設定契約書親自簽名，本即為確認被上訴人明確知
    悉其所有附表所示之土地要設定最高限額抵押權予上訴人，
    且擔保其與張○○所欠的債務，方要求被上訴人必須到場親自
    簽名，若如證人彭○○、曾○○所證實被上訴人於簽訂契約書之
    日有親自到達證人彭○○事務所，被上訴人既已親自到事務所
    何有不親自在契約書上簽名，反由其子張○○代簽之理？且既
    為確定被上訴人設定抵押權未違其本意，方請被上訴人親自
    到場簽名，證人彭○○、曾○○雖均稱，有見被上訴人到場，並
    請其親自簽名，惟證人竟又均稱未見被上訴人親自簽名，此
    實悖常情。且上訴人一再抗辯抵押權設定契約書上被上訴人
    之簽名為被上訴人所親簽云云（見原審卷第271 頁），然實
    際上抵押權設定契約書上被上訴人之簽名非其所親簽係遭他
    人偽造，已如前述之鑑定結果，則上訴人稱簽約之日其有與
    被上訴人同時在場，並目睹被上訴人親自在抵押權設定契約
    書上簽名，顯非事實。證人彭○○、曾○○所證之內容，亦無法
    證實上訴人抗辯抵押權設定契約書上被上訴人之簽名為被上
    訴人所親簽，實難以證人彭○○、曾○○之證述內容為上訴人有
    利之認定。
　㈣按當事人互相表示意思一致者，無論其為明示或默示，契約
    即為成立，民法第153 條第1 項定有明文。如上所述，本件
    與上訴人訂立抵押權設定契約及借貸之對象，均為訴外人張
    ○○，而非被上訴人，兩造間並無消費借貸契約及簽訂系爭抵
    押權設定契約之意思合致，被上訴人自不受上訴人抗辯之消
    費借貸契約及系爭抵押權設定契約所拘束。是被上訴人主張
    兩造間並無任何系爭抵押權之設定，且該抵押權之擔保債權
    亦不存在，於法應屬有據。被上訴人主張確認附表所示最高
    限額抵押權不存在，為有理由，應予准許。
二、所有人對於無權占有或侵奪其所有物者，得請求返還之。對
    於妨害其所有權者，得請求除去之。有妨害其所有權之虞者
    ，得請求防止之。民法第767條第1項定有明文。兩造間既無
    前述附表所示最高限額抵押權存在，惟上開抵押權之登記對
    於被上訴人就系爭土地所有權之行使自屬有所妨害，故被上
    訴人主張附表所示最高限額抵押權登記對其所有權有妨害，
    乃依民法第767 條第1 項中段規定訴請上訴人塗銷系爭抵押
    權登記，於法亦屬有據。
柒、綜上所述，被上訴人請求確認附表所示最高限額抵押權不存
    在，為有理由，應予准許；且被上訴人依民法第767條第1項
    中段所有權妨害排除請求權訴請上訴人塗銷系爭抵押權登記
    ，亦有理由，應予准許。從而，原審為上訴人敗訴之判決，
    並無不合。上訴論旨指摘原判決不當，求予廢棄改判，為無
    理由，應駁回上訴。
捌、本件事證已臻明確，上訴人另提出於本院108年上字第191號
    確認抵押權不存在事件業已提出，且為本院上述事件所不採
    之光碟及譯文（詳原審卷第51-56頁），該光碟及譯文內容
    均無被上訴人就系爭抵押權設定是否為其親為之任何陳述及
    證明（詳本院卷第221-239頁）；另兩造其餘之攻擊或防禦
    方法及所用之證據，經本院斟酌後，認為均不足以影響本判
    決之結果，爰不逐一論列，附此敘明。
玖、據上論結，本件上訴為無理由，爰判決如主文。
中　　華　　民　　國　　111 　年　　2 　　月　　9 　　日
            民事第三庭     審判長法　官  黃玉清
                                 法　官  許旭聖
                                 法　官  涂秀玲
正本係照原本作成。
如不服本判決，應於收受送達後20日內向本院提出上訴書狀，其
未表明上訴理由者，應於提出上訴後20日內向本院補提上訴理由
書（須按他造當事人之人數附繕本）。因疫情而遲誤不變期間，
得向法院聲請回復原狀。
上訴時應提出委任律師或具有律師資格之人之委任狀；委任有律
師資格者，另應附具律師資格證書及釋明委任人與受任人有民事
訴訟法第466條之1第1項但書或第2項所定關係之釋明文書影本。
如委任律師提起上訴者，應一併繳納上訴裁判費。
                                 書記官  卓佳儀
　　　　　　　　　　　　　　　　  
中　　華　　民　　國　　111 　年　　2 　　月　　9 　　日
附表：
編號 不動產標示 抵押權種類 設定權利範圍 擔保債權總金額（新臺幣） 抵押權登記日期及字號 擔保債權確定日期 1 苗栗縣○○鄉○○段0000地號 最高限額抵押權 6 分之1 465 萬元 105年1月20日銅地資字第001570號 107年1月16日 2 苗栗縣○○鄉○○段0000地號  160 分之1 同上 同上 同上 3 苗栗縣○○鄉○○段0000地號  160 分之1 同上 同上 同上 4 苗栗縣○○鄉○○段0000地號  160 分之1 同上 同上 同上 5 苗栗縣○○鄉○○段00地號  6 分之1 同上 同上 同上 6 苗栗縣○○鄉○○段000 地號  1分之1 同上 同上 同上 7 苗栗縣○○鄉○○段000 地號  1 分之1 同上 同上 同上 8 苗栗縣○○鄉○○段000 地號  1分之1 同上 同上 同上